【裁判字號】    96,上訴,2985
【裁判日期】    970529
【裁判案由】    偽造文書等
【裁判全文】
臺灣高等法院臺中分院刑事判決        96年度上訴字第2985號
上  訴  人  臺灣臺中地方法院檢察署檢察官
上  訴  人
即  被  告  丙○○
被      告  乙○○
共      同
選任辯護人  高進棖律師
上列上訴人因被告偽造文書等案件，不服臺灣臺中地方法院96年
度訴字第1131號，中華民國96年10月1日第一審判決（起訴案號
：96 年度偵續字第90號），提起上訴，本院判決如下：
    主  文
原判決關於丙○○部分撤銷。
丙○○無罪。
其他上訴（即乙○○無罪）駁回。
    理 由
一、公訴意旨略以：被告乙○○係死者劉天順（民國94年5月5日
    上吊身亡）之母親、被告丙○○係劉天順之二哥，兩人共同
    意圖為丙○○之不法所有，於94年5月間，向劉天順之妻丁○○佯稱要幫忙辦理劉天順遺產過戶事宜，丁○○不疑，乃
    提供印鑑、印鑑證明等資料予丙○○。詎丙○○竟將丁○○
    之印鑑等資料交予代書施雅琴，委託代書施雅琴，將劉天順
    之所有座落在台中市西屯區○○○段第154、157號兩筆土地
    （下各稱154、157攤位）辦理遺產繼承，登記予丁○○名下
    後，於94年7月22日以丙○○向丁○○購買上開土地為由，
    由施雅琴製作土地買賣所有權移轉契約書，再持向臺中市中
    興地政事務所申請辦理過戶登記，使不知情之承辦公務人員
    將該不實事項登載於所掌之公文書，足生損害於丁○○及該
    管機關對房屋土地管理之正確性。嗣因丁○○屢屢催問遺產
    過戶事宜未果，乃於同年8月間，自行向中興地政事務所申
    請土地謄本，始知上情等語。因認被告乙○○、丙○○所為
    ，係犯刑法第210條、216條、214條、339條第1項之罪嫌。
    且係牽連犯。並以：(一)被告乙○○於83年間購買157號之
    攤位予丙○○，89年間購買154號之攤位予劉天順，92年間
    購買161、162號之攤位予丙○○，丙○○於93年間，將157
    號之攤位過戶給劉天順，此為兩造所不諱，並有土地買賣所
    有權移轉契約書影本、土地登記謄本在卷足憑，足認乙○○
    係各買2個攤位贈送兒子丙○○、劉天順，丙○○稱將第157
    號之攤位出售給劉天順，顯非實情。(二)劉天順之喪葬費理
    應由家族支付，難謂應由遺孀丁○○支付全額之喪葬費用34
    萬1600元。(三)劉天順之卡債僅22萬元，以市價約百萬元之
    第154號之攤位抵償，顯有可議之處。(四)上揭犯行，業據
    黃麗茹指訴綦詳。為其論據。
二、按犯罪事實應依證據認定之，無證據不得認定犯罪事實，刑
    事訴訟法第154條第2項定有明文。而刑事訴訟法上所謂認定
    犯罪事實之證據，係指足以認定被告確有犯罪行為之積極證
    據而言，該項證據自須適合於被告犯罪事實之認定，始得採
    為斷罪資料，最高法院29年上字第3105號著有判例。另告訴
    人之告訴，係以使被告受刑事訴追為目的，是其陳述是否與
    事實相符，仍應調查其他證據以資審認，最高法院52年台上
    字第1300號判例可資遵循。又認定犯罪事實所憑之證據，無
    論係直接證據或間接證據，其為訴訟上之證明，須於通常一
    般之人均不致有所懷疑，而得確信其為真實之程度者，始得
    據為有罪之認定，倘其證明尚未達到此一程度，而有合理之
    懷疑存在，復無其他調查途徑可尋，法院即應為無罪之判決
    ，最高法院76年台上字第4986號判例足供參照。
三、證據能力之認定：按被害人乃被告以外之人，本質上屬於證
    人，其陳述被害經過，亦應依人證之法定偵查、審判程序具
    結，方得作為證據，最高法院93年台上字第6578號判例意旨
    可資參照。本件告訴人丁○○於96年3月1日偵訊時之陳述內
    容，係針對其被害經過之描述，揆諸前揭最新實務見解，自
    當依人證之調查證據程序命其具結，始具有證據能力。是以
    檢察官於該次偵訊程序既未先命告訴人以證人身分具結，前
    揭告訴人之偵訊筆錄自不具證據能力。次按被告以外之人於
    偵查中向檢察官所為陳述，除顯有不可信之情況者外，得為
    證據，刑事訴訟法第159條之1第2項定有明文。本件告訴人
    即證人丁○○；證人施雅琴於95年2月9日、96年2月14日所
    為之偵訊筆錄，則已依規定以證人身分先命具結再使其陳述
    ，並無不當取供之情形，亦查無顯有不可信之情況，依上揭
    法律規定，自具有證據能力。
四、訊據被告丙○○、乙○○均堅決否認涉犯刑法第210條、216
    條、214條、339條第1項之罪嫌，被告丙○○辯稱：劉天順
    名下原先僅有第154號之攤位，結婚後因無一技之長，伊便
    於93年2月間先將157號之攤位過戶給劉天順，等劉天順賺錢
    再還價款，但後來劉天順沒有來擺攤，亦未支付任何買賣價
    金，劉天順自殺後，丁○○表示其夫妻有卡債、喪葬費及車
    子過戶費用，希望伊幫忙處理，伊提議將157號之攤位還給
    伊，另伊幫忙將第154號之攤位賣掉以便處理卡債、喪葬費
    等費用共計約90萬元，丁○○同意後，委託代書施雅琴辦理
    ，因第154號之攤位賣不掉，才先過戶在伊名下，等有適當
    之價格就會賣出，可能是丁○○一時心急，以為伊侵吞上開
    土地才會提出告訴等語。被告乙○○辯稱：伊已生病多年，
    對於被告丙○○與劉天順之間如何處理上開2筆土地過戶事
    宜並不清楚，告訴人所言並非實情等語。經查：
(一)證人施雅琴於95年2月9日檢察官偵查時證稱：「（據丙○○
    說石碑157、154四攤位及土地過戶到其名下？）當天早上他
    們二人（指被告丙○○及告訴人）一起到我事務所說要辦過
    戶，我說不是過戶，要辦繼承，他們說要趕快，不然卡債銀
    行會來查封，我請他們說清楚，他們說卡債會讓銀行查封，
    我有勸他們要先向銀行表示善意，並說明繼承的情形，小孩
    的財產不能因為父母的債務而出售，並建議他們先協議好將
    要償債的財產過戶給母親（即告訴人），後來雙方都同意15
    7、154攤位都過戶到丙○○名下，死者所有債務及喪葬費都
    由丙○○處理，公寓部分過戶給小孩，當時丁○○還一直催
    我要趕快辦，以免被查封，我印象中還包括丙○○要處理丁○○債務，我與丁○○有見過幾次面，但沒交情。」等語、
    於96年2月14日偵查時證稱：「（是否知道154、157攤位現
    在市價是多少?）一般而言，現在一個攤位最低應該有6、70
    萬元．．。」、「她 (指丁○○)是95(應是94)年5月15日（
    指上述之當天早上）來我事務所的。」、「．．丙○○當場
    在我事務說他要幫忙還銀行卡債，黃麗茹就說其中一個攤位
    過戶還給黃天福，另一個攤位出售給黃天福．．．」、  「
    （154、157攤位為何都劉天順名義？）本來攤位是丙○○一
    個，劉天順一個，到93年的時侯丙○○跟我說要把攤位過戶
    到劉天順名下，他們說要用賣的，他們私底下給錢，也不知
    道是多少錢。」等語、於原審96年9月17日審理時亦證稱：
    「（當天 (指94年5月15日)丙○○與告訴人丁○○去事務所
    是為何事？）當天他們很慌張的進來我辦公室，說要辦理過
    戶，我就覺得很奇怪，因為丙○○的弟弟死亡應該是要辦理
    繼承，告訴人丁○○告訴我說她怕銀行來查封，我問她發生
    什麼事，她說她欠銀行卡債，我告訴她先告知銀行說我們有
    誠意還款，銀行就不會急著查封。．．．，丙○○還安慰她
    說會幫她處理。」、「所以我建議他們是否要分開，要賣的
    登記給大人，不賣的登記給小孩，後來告訴人丁○○說把攤
    位賣掉，把房子留給她兒子。」等語。核與被告丙○○於96
    年3月1日偵訊時供稱：「（後來154跟157為何又過戶到你名
    下？）94年我弟弟自殺以後，丁○○跟我說她們夫妻有卡債
    22萬多，加上喪葬費跟車子過戶的費用，希望我幫她處理，
    我跟她說把157號攤位還給我，我之後幫他把154賣掉來處理
    卡債跟喪葬費用，她有同意，因為自家人所以沒想到寫契約
    ，這件事情施雅琴可以證明，因為94年5月中我弟弟出殯之
    後，我跟丁○○就到施雅琴的事務所談這件事情，然後5月
    18日我就跟丁○○到聯邦銀行還10萬元卡債，到遠東銀行還
    丁○○卡債58792元．還劉天順中國信託62611元。」、「（
    為何不把154攤位賣掉而是過戶到你的名下？）因為賣不掉
    ，這是跟丁○○講好的，如果賣不掉先過戶到我名下。」等
    語大致相符，且被告丙○○於上開日期後之94年5月16日、
    17日亦有代為繳納劉冠霖 (告訴人之子)房屋及土地稅、健
    保費，並辦理劉天順遺留之自小貨車過戶給告訴人等情，亦
    有各該收據附卷可查，又於94年5月18日確有為劉天順、丁○○繳信用卡卡債，計有：劉天順中國國際商銀行卡債62,
    661元 (偵續第28頁)、丁○○聯邦商業銀行卡債10萬元、遠
    東國際商銀卡債58792元 (他字偵卷第43、44頁)，合計221,
    453元，亦有收據、清償證明等在卷可憑。亦與證人施雅琴
    所證稱之於94年5月15日至其事務所，所要辦之事項相符，
    果被告丙○○、告訴人丁○○間無任何協議，何以其後確有
    清償之事呢？再者，被告劉天順並提出之喪葬費用計：規費
    5000元、素食費700元、管理所使用規費10,900元、一般費
    用58,000元、超薦功德金45,000元及店家喪葬費用222,000
    元 (他字偵卷第43、44頁)等，合計342,600元，有支付該等
    費用之收據附卷可查，另第157攤位亦確係丙○○93年2月間
    過戶給劉天順等情，亦有土地買賣所有權移轉契約書在卷可
    憑（見他字偵卷第45頁)，亦與證人施雅琴證述相符，再參
    以關於劉天順生前及告訴人丁○○所積欠信用卡債務，告訴
    人並未清償分文，劉天順喪葬費用亦非由告訴人支出，此經
    告訴人於原審審理時以證人身分結證明確，而此結果亦與證
    人施雅琴所證述之協議內容相符，倘告訴人並未參與上開協
    議，又何能安然置身卡債風暴之外且分文未失？足徵證人雅
    琴上開證述可資採信。證人即告訴人之母林美素雖於原審審
    理時證稱：伊曾經前往戶政事務所制止被告丙○○取得告訴
    人之印鑑證明等語，惟告訴人當時既已不惜向娘家求助且由
    其母林美素介入制止上開土地過戶事宜之進行，顯見告訴人
    對於被告丙○○是否依約辦理過戶已有相當疑慮，此時告訴
    人應可主動要求偕同被告丙○○前往代書事務所親自蓋印及
    閱覽文件，而非逕將上開印鑑證明等資料交予被告丙○○代
    為辦理。尤其當時告訴人並未在外謀職，且劉天順業已出殯
    ，按理告訴人應無任何外務纏身，在其認為被告丙○○可能
    擅自辦理過戶致使個人權益落空之前提下，豈有任憑被告丙○○自行取走印鑑證明等重要文件，卻不要求親自參與過戶
    事宜之理？是以證人林美素前揭證詞縱若屬實，亦無從逕認
    被告丙○○與告訴人間先前並無任何協議，而遽為不利被告
    丙○○之認定。
(二)雖公訴人以第157過戶情形，認應係乙○○係各買2個攤位贈
    送兒子丙○○、劉天順，丙○○稱將第157號之攤位出售給
    劉天順，顯非實情等語，惟第157自始即登記在被告丙○○
    名下，在法律上推定其所有，被告乙○○亦稱係買給被告丙○○的等語，並無證據顯示係被告乙○○係各買2個攤位贈
    送兒子丙○○、劉天順，公訴人上開論述係推論之詞，尚乏
    證據，而不足採。況被告丙○○自93年2月間過戶給劉天順
    至劉天順死亡僅1年餘，劉天順又未經營攤位，實難認已有
    償還該第157攤位之代價，被告丙○○所辯尚難認不實。至
    於公訴人另以劉天順之喪葬費理應由家族支付，難謂應由遺
    孀丁○○支付全額之喪葬費用34萬1600元等語。然查，固然
    喪葬費應由誰支付，民間習俗與法律規定並不相同，惟丁○○既要繼承第154、157攤位、劉冠霖繼承大連路房地（有遺
    產分割協議書等附在偵續卷第30至36頁），則將喪葬費等相
    關費用列由其遺孀丁○○支付，與常情並無違誤，公訴人上
    揭論述亦乏證據以支持其說。
(三)由被告丙○○及證人施雅琴前揭陳述內容觀之，被告丙○○
    係因劉天順生前並未依約支付買賣價金，遂要求告訴人直接
    將第157地號土地歸還，至於第154地號土地則係先過戶至被
    告丙○○名下，待被告丙○○覓得出價適當之買主時再予賣
    出等情，已堪認定，則進一步言：１．既被告丙○○於93年
    2月間係以買賣關將157攤位移轉登記給劉天順，劉天順生前
    並未依約支付買賣價金，遂要求告訴人直接以出賣給被告丙○○的方式以抵銷其之前應繼承劉天順之該筆買賣價金債務
    ，兩者間尚難謂無對價關係，則被告丙○○與告訴人所協議
    要歸還，其本意乃抵銷之意而以買賣為之，自非屬虛偽意思
    表示。原審以被告丙○○並未出資購買即推論係虛偽不實之
    買賣，尚嫌據斷。２．既被告丙○○於94年5月15日至證人
    施雅琴事務所已有另一個攤位要出售之協議，因不好賣而先
    賣給黃天福，又被告丙○○已先為告訴人支付卡債22餘萬元
    、喪葬費34餘萬元及其他迫切性之房屋稅、汽車過戶費用，
    己達5、60萬元，而該154攤位依證人施雅琴證述最低約值6
    、70萬元，在價額上亦已接近，況待價而沽乃屬商場法則，
    被告丙○○要求先過戶名下後，日後賣出有超過部分再歸還
    ，在認知上亦屬買賣之一種，自難認二人於協議之初係虛偽
    不實。又買賣不動產實務上有私契及公契之分，私契為實際
    價格，公契則為過戶申報增稅手續之用，衡情本件係親屬間
    之買賣，又係二造親自至代書事務所，買賣價金復以抵銷及
    代價之方式為之，而無私契存在應可理解，而公契乃作為申
    報增稅手續之用，未將實際交易價額記載在該土地買賣所有
    權移轉契約書乃屬土地登記實務上之作法，原審以代書即施
    雅琴直接採公告現值作為買賣價金之計算標準，即推論被告
    丙○○並非以債務抵銷及代債之方式，作為買受上開土地之
    對價關係，尚嫌遽斷。至於原審另以該二筆土地如係由被告
    丙○○依買賣契約實際取得所有權，按理被告丙○○應可自
    行決定出售之時機及價格高低，又何須顧慮告訴人之感受？
    然被告丙○○既已承諾賣出後有超過部分，會返還給告訴人
    ，則以其經營攤位甚久之時間，自然知悉94、95年間尚屬低
    價，為求賣得高價，自應兼顧告訴人之意願及感受，是以原
    審以此推論被告丙○○未依上揭方式取得所有權，亦乏依據
    。至於原審認上開二筆土地係因避免遭受金融機構進行強制
    執行程序，告訴人始急於先行過戶登記至被告丙○○之名下
    等情，無非以證人施雅琴之證述，惟此乃其等二人去找施雅
    琴之想法，此想法業經證人施雅琴對其等二人說明後，其等
    亦已明瞭並不須如此之作法，況其後於94年5月18日被告丙○○即為告訴人及劉天順償還所有卡債，已無上開情形，是
    原審認上開二筆土地係因避免遭受金融機構進行強制執行程
    序，告訴人始急於先行過戶登記至被告丙○○亦屬遽斷。
五、綜上所述，被告丙○○與告訴人在代書事務所協議，因劉天
    順生前並未依約支付買賣價金，被告丙○○因而要求告訴人
    直接將第157地號土地過戶其名下，以之抵銷告訴人應繼承
    劉天順之該筆買賣價金債務，兩者間尚難謂無對價關係；而
    第154地號土地則係先過戶至被告丙○○名下，待被告丙○○覓得出價適當之買主時再予賣出，乃被告已為告訴人代償
    相當之金額，被告丙○○乃要求先過戶其名下後，日後賣出
    有超出部分再歸還，在認知上亦屬買賣之一種，自難認二人
    於協議之初係虛偽不實。除外，復無其他積極明確證據足資
    證明被告丙○○有公訴人所指之犯行，檢察官於本件起訴，
    並無法達到令通常一般之人均不致於有所懷疑而得確信被告
    丙○○有上開犯行，或說服本院形成被告丙○○有罪之心證
    ，被告丙○○犯罪不能證明，被告丙○○上訴為理由，原審
    遽為被告丙○○係犯共同明知為不實之事項，而使公務員登
    載於職務上所掌公文書罪，尚有未洽，而檢察官以告訴人之
    指述及原審量刑過輕為由而上訴並無理由，爰撤銷原審關於
    被告丙○○之判決，並另為無罪之諭知。
六、告訴人基於與被告丙○○協議，乃自願提供印鑑證明等文件
    ，交由代理人施雅琴辦理買賣移轉登記等情，已如前述，難
    認被告乙○○有何行使詐術或冒用告訴人名義製作土地買賣
    所有權移轉契約書之情事。況本件係由被告丙○○與告訴人
    至施雅琴之代書事務所洽詢土地過戶事宜，被告乙○○並未
    隨同前往或參與其事，此經證人施雅琴迭於歷次偵訊及原審
    審理時證述明確，被告乙○○對此細節亦毋庸逐一加以過問
    。原審因而以本件公訴意旨所稱被告乙○○之犯行，除告訴
    人之片面指訴外，別無其他證據資料足資補強，自難遽為不
    利被告乙○○之認定。此外，復查無其他積極證據足認被告
    乙○○確有公訴意旨所稱之上開犯行，依「罪疑唯輕」之刑
    事法原則，不能證明其犯罪，揆諸首揭法條及判例意旨，原
    審因而為被告乙○○無罪之判決，核無不當，檢察官上訴猶
    以告訴人之指述為唯一論斷，並質疑證人施雅琴之證述，惟
    證人施雅琴之證述係可資採信，已據本院分述如上，檢察官
    此部分之上訴亦無理由，應予駁回。
據上論斷，應依刑事訴訟法第368條、第369條第1項前段、第364
條、第301條第1項，判決如主文。
本案經檢察官甲○○到庭執行職務。
中    華    民    國    97    年    5    月    29     日
            刑事第八庭  審判長法  官  羅  得  村
                              法  官  張  靜  琪
                              法  官  吳  進  發
上列正本證明與原本無異。
檢察官得上訴。
如不服本判決應於收受送達後十日內向本院提出上訴書狀，其未
敘述上訴之理由者並得於提起上訴後十日內向本院補提理由書（
均須按他造當事人之人數附繕本）。
                              書記官  柯  孟  伶
中    華    民    國    97    年    5    月    29     日


司法院資訊處製作；財團法人民間司法改革基金會備份。
